【裁判字號】    88,上,361
【裁判日期】    900515
【裁判案由】    返還價金
【裁判全文】
臺灣高等法院臺中分院民事判決  八十八年度上字第三六一號
    上    訴    人  十傑建設開發股份有限公司
    兼  法定代理人  乙○○
    送 達 代 收 人  張琴華.
    被  上  訴  人  甲○○
    訴 訟 代 理 人  張績寶律師
                    張繼準律師
    複  代  理  人  石娟娟律師
右當事人間返還價金事件，上訴人對於中華民國八十八年四月六日臺灣臺中地方法院
八十七年訴字第一一一六號第一審判決提起上訴，本院判決如左：
      主      文
上訴駁回。
第二審訴訟費用由上訴人連帶負擔。
      事實及理由
一、(甲)上訴人聲明求為判決：
      (一)原判決廢棄。
      (二)右廢棄部分，被上訴人在第一審之訴及假執行之聲請均駁回。
      (三)第一、二審訴訟費用由被上訴人負擔。
    (乙)被上訴人聲明求為判決：上訴駁回，訴訟費用由上訴人負擔。
二、本件共同訴訟僅上訴人乙○○、十傑建設開發股份有限公司提起上訴，但本院認
    其上訴無理由，是以不列原審被告陳立興、黃振溢為視同上訴人，先予敘明。
三、被上訴人於原審起訴主張：上訴人乙○○及原審被告陳立興、黃振溢分別為上訴
    人十傑建設股份有限公司（以下稱十傑公司）之董事長、總經理及常務董事，上
    訴人十傑公司於八十年間委請王乙鯨建築師在登記為上訴人乙○○及原審被告陳
    立興、黃振溢所有、坐落台中巿西屯區○○段一一五五、八五七、七二四地號土
    地（分割前地號）興建名為「新聯合國」之集合住宅，並以預售屋方式出售，彼
    等明知系爭八五七之三地號土地經台中巿政府都巿計劃規劃為道路用地，且王乙
    鯨建築師所設計並經核准通過之建築藍圖，亦係將系爭八五七之三地號土地規劃
    為道路，用以隔開八五七之四、八五七之六地號土地上之Ｂ１區、及八五七之二
    地號土地之Ｂ２區，詎其為謀得以高價出售房地，竟於廣告圖說、文宣及新聯合
    國平面配置參考圖，將八五七之三地號土地納入Ｂ１、Ｂ２區之間並將之規劃為
    中庭花園，使八五七之四、八五七之六、八五七之二、八五七之三地號土地聯合
    成一獨立庭院之Ｂ區，並共同享有位於八五七之三地號土地及其餘空地上之景觀
    涼亭等公共設施，致被上訴人誤認其所興建出售之「新聯合國」Ｂ區公共設施良
    多、且區間無汽機車通道，並能取得八五七之三地號土地之共有權，乃於八十一
    年四月間，各以新台幣（以下同）九百二十五萬三千元購買Ｂ１區甲棟十五Ａ、
    十五Ｆ二間房屋暨其坐落基地之應有部分，總價共一千八百五十萬六千元，並已
    繳納三百六十八萬元之款價，嗣於八十七年二月十七日下午，被上訴人依通知前
    往新聯合國工地辦理產權移轉登記及銀行對保等手續時，始發現系爭八五七之三
    地號土地竟被作為道路，且工地現狀與被告所出具之廣告圖說、文宣上之中庭花
    園及公共設施大相逕庭，無法享有如廣告圖所示之公共設施，且無法取得八五七
    之三地號土地之共有權，始知受騙，故以訴狀之送達為撤銷上開二棟建物及土地
    買賣之意思表示，爰依民法第一百十三、一百十四條第二項規定，請求彼等回復
    原狀，並依不當得利、侵權行為等法律關係，先位求為命上訴人十傑公司、上訴
    人乙○○及原審被告陳立興、黃振溢連帶返還所受之利益及損害賠償三百六十八
    萬元及其法定遲延利息；備位請求上訴人十傑公司因就系爭房屋之興建完工，已
    逾期限六百四十五日之違約金二百三十七萬三千六百元及其法定遲延利息之判決
    。自民國八十七年六月十七日起至清償日止，按年息百分之五計算之利息（原審
    判決被上訴人先位請求為有理由，僅上訴人十傑公司、上訴人乙○○提起上訴）
    。
三、上訴人十傑公司、乙○○則以房屋之買賣交易並無因「社區公共設施」而決定是
    否買受房屋者，而系爭八五七之三地號土地雖經台中巿政府都巿計劃規劃為道路
    用地，惟截至目前為止並未徵收，仍為上訴人所有，目前該筆土地無償提供予社
    區居民使用，為中庭花園之一部份，雖中庭花園之各項公共設施位置與廣告圖說
    稍有變動，但此乃基於整體權益所為之更動，對上訴人買受之之建物利用或交換
    價值而言，並未造成任何減損，況系爭八五七之三號土地雖為都市○○道路「預
    定用地」，然而並非目前即作為道路，而都市計劃尚可通盤檢討、變更，是系爭
    八五七之三地號土地，僅目前規畫為都市○○道路預定用地，上訴人自得為原來
    合法使用，並非將來一定作為道路；又兩造買賣契約及上訴人所製作之廣告宣傳
    資料等，並無任何有關中庭花園之基地亦由承購戶依比例保持共有之表示，上訴
    人非故意不標明，未詐欺；另系爭房屋之完工期限，依兩造契約之約定係以九百
    個工作天計算，亦即完工期限之計算，應將因天候因素無法施工之日數、星期、
    例假日、民俗假日等扣除，被上訴人僅依晴雨表即謂被告有遲延完工，殊有不實
    ，退而步之，縱上訴人有遲延完工之情事而應支付違約金，然被上訴人亦尚有購
    屋尾款未付，上訴人於此範圍內，亦得主張抵銷等語，資為抗辯（原審被告陳立
    興、黃振溢則未到場爭執，亦未提出書狀作何聲明或陳述以供斟酌）。
四、被上訴人主張上訴人乙○○及原審被告陳立興、黃振溢分別為上訴人十傑公司之
    董事長、總經理及常務董事，上訴人十傑公司於八十年間委請王乙鯨建築師在登
    記為上訴人乙○○及原審被告陳立興、黃振溢所有、坐落台中巿西屯區○○段一
    一五五、八五七、七二四地號土地（分割前地號）興建名為「新聯合國」之集合
    住宅，並以預售屋方式出售，被上訴人於八十一年四月間，各以九百二十五萬三
    千元購買Ｂ１區甲棟十五Ａ、十五Ｆ二間房屋暨其坐落基地之應有部分，總價共
    一千八百五十萬六千元，並已繳納三百六十八萬元，及王乙鯨建築師所設計並經
    核准通過之建築藍圖，係將八五七之四、八五七之六地號土地規劃為Ｂ１區、將
    八五七之六地號土地規劃為Ｂ２區，系爭八五七之三地號土地則為隔開Ｂ１區○
    ○○區○道路，而上訴人於售屋廣告圖說、文宣及新聯合國平面配置參考圖中，
    係將八五七之三地號土地納入Ｂ１、Ｂ２區之間，並將八五七之三規劃為中庭花
    園，使八五七之四、八五七之六、八五七之二、八五七之三聯合成為Ｂ區一區，
    並使Ｂ１區、Ｂ２區內三棟建物成為一獨立庭院，共同享有位於八五七之三地號
    土地及其餘空地上之景觀涼亭等公共設施之事實，業據被上訴人提出之十傑公司
    簡介、地籍圖謄本、建築藍圖、平面配置參考圖各乙件、土地登記簿謄本十五件
    、土地買賣契約書、房屋買賣契約書、通知書各兩件、收款備忘表四件為證，並
    為上訴人所不爭執，堪信為真正。
五、被上訴人主張上訴人等於售屋廣告圖說、文宣及新聯合國平面配置參考圖中，隱
    瞞八五七之三地號土地為經規劃為道路之事實，而將八五七之三地號土地納入Ｂ
    １、Ｂ２區之間，並規劃為中庭花園，乃屬詐欺行為，上訴人則抗辯公共設施並
    非購屋與否之決定因素，且系爭八五七之三地號土地目前尚未經徵收，仍為被告
    所有，被告之行為並無詐欺之可言；是本件爭執之焦點厥為上訴人於售屋廣告圖
    說、文宣及新聯合國平面配置參考圖中，未據實標明系爭八五七之三地號土地係
    屬道路預定地、並經規劃為道路之事實，竟將八五七之三地號土地納入Ｂ１、Ｂ
    ２區之間，並規劃為中庭花園，是否該當民法上所謂之詐欺。經查：
    (一)按民事法上所謂詐欺云者，係謂欲相對人陷於錯誤，故意示以不實之事，令其
      因錯誤而為意思表示（最高法院十八年上字第三七一號判例意旨參照）。本件
      上訴人十傑公司所興建之「新聯合國」集合住宅，係以預售屋之方式出售，此
      為兩造所不爭執。按為保護消費者權益，促進國民消費生活安全，提昇國民消
      費生活品質，經於民國八十三年一月十一日公布施行之消費者保護法第四節消
      費資訊之規範第二十二條明定，企業經營者應確保廣告內容之真實，其對消費
      者所負之義務不得低於廣告之內容，即廣告之內容應成為契約內容之一部分。
      且預售屋於交易時，因尚無成屋，公共設施亦未完備，購屋者幾乎完全依憑預
      售屋廣告藉以認識其所購建物之環境、外觀、坪數、格局、配置、建材設備等
      ，並憑以作為決定購買與否之參考依據，是建商所為之預售屋廣告如有與事實
      不符或引人錯誤之情事，將導致購屋者產生錯誤之認知與決定，故而，於預售
      屋交易之情形，建商就預售屋廣告內容之真實性，應負較一般商品廣告更高之
      據實說明義務。又依目前國民一般生活品質之要求，一般人對居住房屋之要求
      ，除房屋本身所使用之建材、施工品質、內部格局、及就房屋坐落基地位置、
      與外界交通聯絡便利性等，為購屋者決定購屋與否之重要因素外，社區公共設
      施之多寡、良窳毋寧亦為購屋者決定購屋與否之重要指標，並為決定房價高低
      之重要因素，蓋公共設施多且完善之社區所能提供之生活、居住品質自亦相對
      較高，故而建商於預售屋廣告中，除應就前揭房屋建材、格局、基地坐落位置
      、對外交通等，負高度據實說明之義務外，就社區公共設施亦應負同等據實說
      明之義務，不論係就房屋建材、格局、施工、對外交通、或係就公共設施之有
      無及多寡等，如有故為虛偽不實陳述之情事，足致購屋者陷於錯誤，而為意思
      表示，均足構成民法上所謂之詐欺。上訴人辯稱社區公共設施非決定購屋與否
      之因素云云，顯背離目前社會對房屋居住品質要求之常情，並與預售屋交易性
      質之特性不符，況苟如其所述，則其又何以在其廣告上為其所說之公共設施大
      為宣傳，洵不足採。
    (二)上訴人於系爭預售屋廣告圖說、文宣及新聯合國平面配置參考圖中，並未據實
      標明系爭八五七之三地號土地為經台中市政府都市○○○○○道路預定地，及
      建築師所設計並經核准通過之建築藍圖，亦係將系爭八五七之三地號土地規劃
      為隔開Ｂ１區○○○區○道路，上訴人乃未就系爭房屋坐落基地週遭環境盡據
      實說明之義務；況其不惟單純於其廣告圖說、文宣及新聯合國平面配置參考圖
      中未說明上開事實，甚且將系爭八五七之三地號土地納入Ｂ１、Ｂ２區之間，
      規劃為中庭花園，其上有蔚藍海岸、池邊步道、交誼小廣場等公共設施，除一
      林蔭池邊步道外並無任何道路；按系爭「新聯合國」Ｂ１、Ｂ２區間究係中庭
      花園及僅可供休閒散步使用之步道及公共設施、抑係可供車輛通行之道路，將
      嚴重影響購屋者對生活、居住品質之期待，其間之差距至鉅，自屬交易上之重
      要事項，上訴人提供與事實不符之上開廣告圖說、文宣及新聯合國平面配置參
      考圖，供僅能憑廣告圖說作為決定是否購買依據之預售屋購屋，作為決定購屋
      與否之憑據，揆諸前述預售屋之交易特性，要難卸有故意示以虛偽不實、並足
      引人錯誤之情事，以誘使相對人為錯誤之意思表示之意圖及行為，從而，被上
      訴人主張上訴人之上開行為構成民法上之詐欺，洵屬信而有徵。上訴人固提出
      台灣台中地方法院檢察署八十九年度偵字第一六四七九號檢察官不起訴處分書
      ，以為上訴人乙○○未詐欺云云，惟民法上所謂因被詐欺而為意思表示之「詐
      欺」與刑法上所定詐欺取財罪之「詐欺」，並不相同，故原告於刑事程序告訴
      被告詐欺罪嫌縱經檢察官認為罪嫌不足，處分不起訴，於民事上並不當然表示
      原告未因被詐欺而為意思表示，有最高法院八十三年台上字第六三四號判決可
      資參照，況該不起訴處分書所告訴之犯罪事實，乃為「雪梨新市」之廣告內容
      ，並非系爭「新聯合國」之廣告圖說，不能相提併論，更與上訴人在上開案件
      中，與其告訴人達成「和解並解除買賣契約」等情形有間，自不足為上訴人有
      利之認定。
    (三)又系爭「新聯合國」Ｂ１、Ｂ２區○○○道路用地或係公共設施，乃屬交易上
      之重要事項，上訴人負較一般商品更高之據實說明義務，已如前述，自不容上
      訴人以事後需要或其他考量，在未經購屋者同意下，即逕於變更，況經原審勘
      驗現場之結果，系爭「新聯合國」Ａ、Ｂ區間及Ｂ、Ｃ區間均未依售屋時之廣
      告圖說、平面配置參考圖所示設置安全警衛中心，僅於Ｂ１、Ｂ２區內三棟建
      物之一樓進門處各設一警衛台，且原平面配置圖所示設於Ｂ１、Ｂ２區之交誼
      小廣場、白色戲砂區均未設置，游泳池、許願池之形狀、大小、位置亦均與平
      面配置圖所示不同，八五七之三地號土地上則為下鋪柏油、上鋪彩色地磚之彩
      色大道，且因未設置安全警衛中心，致使該「新聯合國」之各項公共設施均與
      開放式無異，有原審勘驗筆錄可憑（見原審八十七年十月一日勘驗筆錄）；其
      後經本院履勘現場時，該八五七之三地號土地上建有涼亭，鋪設草皮，間有人
      行道，前後以圍牆築起，有勘驗及台中市中興地政事務所複丈成果圖在卷可憑
      （見本院卷二○四頁及二一八頁），均與上訴人之廣告圖說、文宣及新聯合國
      平面配置參考圖所示大相逕庭，與購屋者依上訴人所提供之廣告圖說所期待之
      生活、居住品質差距懸殊，實非上訴人僅以「考量整體權益」之空泛言詞所得
      卸其責。再依兩造買賣契約所示，被上訴人所買受者係坐落於分割前之台中巿
      西屯區○○段一一五五、八五七、七二四地號土地上之「新聯合國」集合住宅
      暨其坐落基地，八五七之三地號土地則係自八五七地號分割而來，而依土地買
      賣契約書第二條之約定，買賣之土地為應有部分，包括房屋基地、法定空地、
      防火巷等用地，上訴人所提供之廣告圖說既將八五七之三地號土地部分規劃為
      中庭花園，其上並有多項公共設施，自足使購屋者認為所購買之基地應有部分
      包含該八五七之三地號土地之應有部份在內，是上訴人以兩造買賣契約中並未
      明定標的物含中庭花園之基地在內，辯稱八五七之三地號土地非買賣範圍內，
      亦不足採。
    (四)上訴人辯稱系爭八五七之三地號土地，未曾作道路使用，其自得供作中庭花園
      使用，目前也為中庭花園使用，與廣告文宣並無不符云云，惟查，系爭八五七
      之三地號土地於王乙鯨建築師之建築藍圖上係規劃為道路，此為上訴人所明知
      ，但其卻在廣告圖上將之規劃為Ｂ區之中庭花園，供Ｂ區住戶使用，使Ｂ區看
      起來為單獨一區○○○○○道路，住戶居民於庭園內休憩，不虞車輛行使其間
      ，使中庭花園具有完整性及安全性，被上訴人抗辯此為其購買系爭建物考量之
      重要因素之一當非虛；然現狀卻是有一道路分割中庭花園，破壞中庭花園之完
      整性，並危及住戶之安全，已影響被上訴人當初購屋對居住品質環境之期待。
      又上訴人雖辯稱八五七之三地號土地仍為私有地，其仍得作中庭花園使用云云
      ，惟該八五七之三地號土地地面於原審勘驗時確已舖上柏油，作為道路使用，
      上訴人為掩飾，在其上擺上彩色地磚，偽裝成中庭樣式，但實際並非中庭之一
      部分，此業據原審至現場勘驗屬實，由此可見，上訴人之此種作法，祇是欲蓋
      彌彰。再者，同段八五七之一、八五七之五、七二四之三、七二四之七亦經台
      中市○○○○○道路用地，王乙鯨建築師也將之規劃為道路，上訴人也在其上
      舖上柏油作做道路用，然上述土地仍為上訴人之私有地（見原審卷八十七年六
      月四日起訴狀之証三、証四土地登記簿謄本），如為其私有地，其為何不規劃
      為庭院或興建房屋，反而將之做為道路，足見，上訴人明知上開土地均為道路
      用地，不得做為中庭花園，其卻將八五七之三地號土地在廣告圖上，做中庭花
      園使用，可見上訴人確有詐欺之情事，堪信被上訴人之主張為真實。
    (五)上訴人又以都市計劃法第五十一條但書及同法第二十六條之規定，表示其將系
      爭八七五之三地號土地無償提供社區中庭花園使用，與廣告文宣並無不符，並
      無詐欺云云，惟觀都市計劃法第五十一條之規定，係指經都市計劃指定為公共
      設施保留地之土地所有權人，在土地未徵收前及考慮土地利用價值，允許其繼
      續為原來之使用，但不得為任何妨礙指定目的之使用，其立法目的無非係在規
      範公共設施保留地之土地使用限制，非謂土地所有權人為合於指定目的之使用
      ，即可排除徵收或可免於徵收，自與本件無涉，又同法第二十六條雖規定都市
      計劃每五年應通盤檢討一次，但亦明文規定都市計劃經發布實施後，不得隨時
      任意變更。換言之，系爭八五七之三地號土地既經主管機關通盤考量認有設置
      道路之必要，並指定為道路預定地，在未經合法變更前，系爭八五七之三地號
      土地仍為道路用地無誤。又縱然主管機關基於財政考量目前尚未有徵收之計劃
      ，但任誰也無法保証將來難謂無隨時徵收為道路使用之可能，是上訴人此點抗
      辯，亦不足取。
六、按因故意或過失，不法侵害他人之權利者，負損害賠償責任。故意以背於善良風
    俗之方法，加損害於他人者，亦同。數人共同不法侵害他人之權利者，連帶負損
    害賠償責任。又法人對於其董事或其他有代表權之人因執行職務所加於他人之損
    害，與該行為人連帶負賠償之責任。民法第一百八十四條第一項、第一百八十五
    條第一項前段、第二十八條分別定有明文。上訴人乙○○為上訴人十傑公司之董
    事長，為有權代表上訴人十傑公司之人，系爭「新聯合國」預售屋之規劃、銷售
    、廣告等事務，自為上訴人乙○○職務範圍內之事項，上訴人乙○○及原審被告
    陳立興、黃振溢並為被上訴人所買受房屋坐落基地應有部分之出賣人，就系爭房
    地之買賣係以詐欺之不正方法，致使被上訴人陷於錯誤，而分別與之暨上訴人十
    傑公司訂立買賣契約；是被上訴人以被詐欺為由，以本件起訴狀繕本之送達為撤
    銷買賣之意思表示，核屬有據，按上訴人乙○○及原審被告陳立興、黃振溢之前
    開詐欺行為，乃共同故意以背於善良風俗之方法加損害於他人，為共同侵權行為
    人，且上訴人乙○○係因執行職務而加損害於被上訴人，故上訴人十傑公司應與
    上訴人乙○○連帶負損害賠償責任，從而，被上訴人依侵權行為之法律關係，訴
    請上訴人連帶賠償其已付之價金三百八十六萬元，及上訴人十傑公司、乙○○自
    民國八十七年六月十七日（即起訴狀繕本送達翌日）起，至清償日止，按週年利
    率百分之五計算之利息，為有理由，應予准許。原審所為上訴人敗訴之判決，核
    無不合，上訴論旨指摘原判決不當，聲明求為廢棄改判，非有理由，應予駁回。
七、本件判決之基礎已臻明確，兩造其餘主張、抗辯暨攻擊防禦方法及舉證，經審酌
    均於判決結果無影響，爰不一一論述，附此敘明。
據上論結：本件上訴為無理由，依民事訴訟法第四百四十九條第一項、第七十八條、
第八十五條第二項、第四百六十三條判決如主文。
中      華      民      國    九十    年      五      月      十五      日
~B1民事第一庭審判長法  官  楚汝聰
~B2                法  官  陳蘇宗
~B3                法  官  鄭金龍
右為正本係照原本作成。
上訴人得上訴，被上訴人不得上訴。
如對本判決上訴，須於收受判決送達後二十日內向本院提出上訴書狀，其未表明上訴
理由者，應於提出上訴後二十日內向本院提出上訴理由書（須按他造人數附具繕本）
，並繳納送達用雙掛號郵票拾份（每份參拾肆元）。
上訴時應提出委任律師或具有律師資格之人之委任狀；委任有律師資格者，另應附具
律師及格證書及釋明委任人與受任人有民事訴訟法第四百六十六條之一第一項但書或
第二項（詳附註）所定關係之釋明文書影本。
~B                書記官  林明冬
中      華      民      國    九十      年      五      月     十六     日
附註：
民事訴訟法第四百六十六條之一（第一項、第二項）
對於第二審判決上訴，上訴人應委任律師為訴訟代理人。但上訴人或其法定代理人具
有律師資格者，不在此限。
上訴人之配偶、三親等內之血親、二親等內之姻親，或上訴人為法人、中央或地方機
關時，其所屬專任人員具有律師資格並經法院認為適當者，亦得為第三審訴訟代理人
。
                                                                        Ｙ


司法院資訊處製作；財團法人民間司法改革基金會備份。
